【裁判字號】    96,訴,441
【裁判日期】    971017
【裁判案由】    分割共有物
【裁判全文】
臺灣屏東地方法院民事判決               96年度訴字第441號
原      告  辛○○
被      告  戊○○
被      告  癸○○
被      告  Ａ○○
被      告  己○○
被      告  辰○○
                        24號.
被      告  亥○○
被      告  Ｄ○○
被      告  戌○○
被      告  Ｅ○○
被      告  地○○
被      告  天○○
被      告  宇○○
被      告  Ｂ○○
被      告  宙○○
被      告  Ｆ○○
                      樓
被      告  子○○
被      告  黃○○
被      告  甲○
訴訟代理人  乙○○
被      告  巳○○
被      告  申○○
                      76弄2.
前列三人共同
兼訴訟代理  天○○
人
被      告  玄○○
被      告  壬○○
被      告  未○○○
被      告  丑○○
                      巷9弄2.
被      告  寅○○
被      告  庚○○
被      告  卯○○
被      告  午○○
被      告  Ｃ○○
前列二十四人共同
兼訴訟代理  戌○○
人
前列二十四人共同
兼訴訟代理  己○○
人
前列二十四人共同
兼訴訟代理  Ａ○○
人
前列二十四人共同
兼訴訟代理  癸○○
人
被      告  酉○○
兼訴訟代理  丁○○
人
被      告  丁○○
訴訟代理人  丙○○
上列當事人間請求分割共有物事件，本院於民國97年10月3 日言
詞辯論終結，判決如下：
    主  文
兩造共有坐落屏東縣長治鄉○○段第一０七四地號，地目建，面
積五０九二點九五平方公尺之土地，分割方法如下：如附圖（三
）所示 (1)編號4 面積七四五點一七平方公尺土地，由兩造取得
，其中持分二四分之一由被告未○○○、丑○○、寅○○、Ｃ○○、庚○○、卯○○、午○○公同共有，其他共有人分別共有部
分各按應有部分保持共有。 (2)編號1 面積一四四九點二六平方
公尺土地，由原告辛○○取得持分九分之一，被告丁○○、地○○、甲○、申○○、酉○○各取得持分一五分之一，被告宇○○
、天○○各取得持分九分之一，被告癸○○、被告子○○各取得
持分六分之一分別共有。 (3)編號2 面積一四四九點二六平方公
尺土地，由被告戊○○、劉立塘、Ａ○○各取得持分九分之一，
被告Ｂ○○取得持分三分之一，被告玄○○、壬○○各取得持分
六分之一分別共有。 (4)編號3 面積一四四九點二六平方公尺土
地，由被告辰○○、亥○○各取得持分一二分之一，被告Ｄ○○
、Ｅ○○各取得持分一六分之一、被告宙○○、黃○○、Ｆ○○
各持取得分二四分之一，被告戌○○取得持分三分之一，被告巳
○○取得持分八分之一分別共有，由被告未○○○、丑○○、寅
○○、Ｃ○○、庚○○、卯○○、午○○取得持分八分之一並保
持公同共有。
訴訟費用由兩造依應有部分比例負擔。
    事實及理由
一、本件被告酉○○未於最後言詞辯論期日到場，核無民事訴訟
    法第386 條各款所列情形，爰依原告聲請，由其一造辯論而
    為判決。
二、原告起訴主張：
（一）坐落屏東縣長治鄉○○段第1074地號，地目建，面積5092
    .95 平方公尺之土地（下稱系爭土地），為兩造共有，應有
    部分如原告提出之系爭土地謄本。系爭土地並無不得分割之
    約定，既無法協議分割，唯有訴請裁判分割。
（二）系爭土地使用現狀：如附圖（一）即（1） 附圖A 部分現
    由戊○○所使用。（2） 附圖B 部分現由Ａ○○所使用。（
    3）附 圖C 部分現由Ｂ○○所使用。（4） 附圖D 部分現由
    丁○○所使用。5） 附圖E 部分現由酉○○所使用。（6）
    附圖F 部分現由玄○○所使用。（7） 附圖G 部分現作為祠
    堂使用。（8） 附圖H 部分現由Ｄ○○所使用。（9） 附圖
    I 部分現由戌○○所使用。（10）附圖J 部分現由Ｅ○○所
    使用。（11）附圖K 部分現由宙○○所使用。（12）附圖L
    部分現由黃○○所使用。（13）附圖M 部分現由辛○○、宇
    ○○、天○○等三人共同建屋使用。
（三）兩造就系爭土地確實曾於民國96年6 月間經屏東縣不動產
    糾紛調處委員會多次調解，然依據土地法第三十四條之二規
    定，不動產糾紛調處委員會受理案件之調處程序及效力，係
    先由當事人試行協議，協議成立者，以其協議為調處結果，
    並作成書面紀錄，當事人試行協議未成立或任何一造經2 次
    通知不到場，不動產糾紛調處委員會就有關資料及當事人陳
    述意見，予以裁處，作成調處結果。申請調處之案件，已向
    登記機關申請登記者，並應依調處結果，就申請登記案件為
    准駁之處分。復將調處結果，以書面通知當事人。當事人如
    不服調處結果，應於接到通知後15日內，以對造人為被告，
    訴請司法機關處理。原告不服調處結果，遂依法於接到屏東
    縣不動產糾紛調處紀錄15日內，提起本件起訴，職是，被告
    答辯以「系爭土地業經屏東縣政府不動產糾紛調處委員會調
    處，經抽籤協議分配所得事實，則已由各共有人協議分割，
    毋庸另再重予分割分配所得」云云顯有違誤。
（四）查原告及其他現有土地上之建物所有人，所有建物皆為合
    法申請後所建造，次按分割方式要以全體共有人均能獲得權
    益清楚明白為要，為此，倘依被告戌○○等人於屏東縣政府
    不動產糾紛調處委員會之調處結果，以空物分割而不按原物
    分割方式，將破壞原有之信賴保護原則及比例原則，不但破
    壞現狀造成共有人衝突與相互不滿，更使得原祖先分配之祖
    宅被破壞，造成土地上現有建物之住戶無家可居，除不符經
    濟效益且嚴重損害現有土地上住戶之權益甚鉅。末查，系爭
    土地之周圍皆有道路可通行，無任何袋地通行問題產生，且
    主要道路以5 米為宜，次要﹙周邊﹚道路以4 米為適當，較
    不會引起糾紛亦可確保共有人通行，若拆除地上物，依政府
    補償規定辦理補償，所需費用由共有人按比率負擔，顯較符
    一般經驗法則。爰依96年12月25日（複丈日期）屏東縣屏東
    地政事務所土地複丈成果圖（繪製日期97年1 月25日）分配
    於各共有人﹙按應有部分﹚，若其持有面積有所增減之部分
    則依政府相關規定地價金補償之﹙增加面積之共有人應補償
    面積減少之共有人﹚，以其符合公平公正之合理法益。綜上
    所陳，原告所提之分割方法，為本件分割共有物損害最輕，
    成本花費最少，亦全體共有人所樂見。
（五）分割共有物以消滅共有關係為目的，法院為裁判上之分割
    ，除當事人陳明願就分得土地維持共有或有不能分割之情形
    外 ，自不能將共有土地分歸一部分共有人，創設新的共有
    關係。（最高法院七十一年度台上字第三七三八號判決、司
    法院80.4.26 八十台院廳一字第○三四八○號函）。原告請
    求依民法第824 條第一項規定以原物分配於各共有人 (按其
    應有部分包含地上物)， 是以繼承祖先原始分配最為適當，
    且依法符合各共有人使用現狀之權益減少破壞原有房舍為原
    則，將各共有人所受損害降至最底，即符合繼承祖先傳承各
    共有人之意旨。
（六）訴之聲明：1 、兩造共有坐落屏東縣長治鄉○○段第1074
    地號，地目建，面積為5092.95 平方公尺土地，其分割方法
    如後附96年12月25日複丈成果圖及附表一所示：編號1面積
    135.16平方公尺分歸被告戊○○取得，編號2 面積145.26平
    方公尺分歸被告Ａ○○取得，編號3 面積228.59平方公尺、
    編號3-1 面積133.83平方公尺、編號3-2 面積143.25平方公
    尺分歸被告Ｂ○○取得，編號4 面積100.71平方公尺分歸被
    告丁○○取得，編號5 面積174.32平方公尺分歸被告己○○
    取得，編號6 面積114.39平方公尺分歸被告地○○取得，編
    號7 面積112.92平方公尺分歸被告酉○○取得，編號8 面積
    113.41平方公尺分歸被告申○○取得，編號9 面積118.60平
    方公尺、編號9-1 面積156.51平方公尺分歸被告玄○○取得
    ，編號10面積187.00平方公尺分歸被告未○○○、丑○○、
    寅○○、Ｃ○○、庚○○、卯○○、午○○取得並按其應有
    部分比例保持共有，編號11面積198.11平方公尺分歸被告巳
    ○○取得，編號12面積89.72 平方公尺分歸被告辰○○取得
    ，編號13面積89.19 平方公尺分歸被告Ｅ○○取得，編號14
    面積60.47 分歸被告宙○○取得，編號15面積125.89平方公
    尺分歸被告亥○○取得，編號16面積503.56平方公尺分歸被
    告戌○○取得，編號17面積94.42 平方公尺分歸被告Ｄ○○
    取得，編號18面積100.43平方公尺分歸被告甲○取得，編號
    19面積62.94 平方公尺分歸被告Ｆ○○取得，編號20面積62
    .94 平方公尺分歸被告黃○○取得，編號21面積167.85平方
    公尺分歸被告宇○○取得，編號22面積189.70平方公尺分歸
    原告辛○○取得，編號23面積251.78平方公尺分歸被告子○○取得，編號24面積251.78平方公尺分歸被告癸○○取得，
    編號25面積167.85平方公尺分歸被告天○○取得，編號26面
    積251.78平方公尺分歸被告壬○○取得，編號27面積560.59
    平方公尺分歸兩造按其應有部分比例保持共有。2 、兩造分
    割後面積如附表一所示有增減，以公告現值每平方公尺新台
    幣6300元補償。
三、被告抗辯：
（一）被告宇○○、天○○、地○○同意原告之分割方案。
（二）被告丁○○、酉○○主張維持原狀，不要分割。
（三）其餘被告均不同意原告之分割方案。
（四）系爭共有土地，已經屏東縣政府不動產糾紛調處委員會調
    處達成協議分割方法，且於屏東縣政府調處時，原告本人出
    席及由同房之代表人有抽籤，就達成之協議分割方法原告有
    簽署，有屏東縣政府調處證件可據，從而原告本人或其同房
    之代表人既在場調處協議分割方案，有表示意思分割方法，
    又同意簽署，怎能片面指責被告大多數人同意之屏東縣政府
    調處之協議分割方案，該屏東縣政府調處之分割方案，已經
    共有人本人或委託之代表人協議出席及簽署事實，有出席之
    會議紀錄存於該調處案卷，足見是已達成協議分割，原告就
    已協議分割之系爭土地，再訴請分割，是無理由。
（五）被告不同意原告分割方案，即不同意所示分割方案鈞院囑
    託屏東地政事務所於96.12.25複丈之複丈成果圖，按原告分
    割方案，如該複丈成果圖所示 (1)編號27北東邊道路只三公
    尺，分配與共有人辰○○、Ｅ○○、宙○○、亥○○之編號
    12、13、14、15之土地，因只臨三公尺寬道路，不符最新建
    築技術規則所訂，符合建築房屋之規定，則辰○○等人因分
    配建地，不能建築房屋，形同廢地， (2)分配與Ｂ○○編號
    3 、Ｄ○○編號17，玄○○編號9-1 ，戌○○編號16，子○○編號23，癸○○編號24，壬○○編號26，等土地逞凹凸不
    平，不整齊，不能盡土地利用，於建築房屋時，必剩餘很多
    畸零土地，損失甚鉅， (3)分配與共有人巳○○編號11，未
    ○○○等7 人編號10 (公同共有)， 地○○編號6 ，己○○
    編號5 土地，根本無路可通，形成袋地，不能盡土地使用。
    (4). 原告請求分配與其取得土地，地形整齊，位置佳，就
    系爭共有土地位置之價值言，其請求分配與其土地，價值較
    高，部分共有人所得土地，則成斜邊地型、不方正有失公允
    妥當，被告絕大多數共有人不同意原告分割方案， (5). 又
    原告主張無按各共有人應有部分面積分割，使部分共有人分
    配取得之面積有增減，『例如原告自己面積增加：21.84 平
    方公尺，被告戊○○面積減少：32.70 平方公尺，被告Ａ○○面積減少：22.60 平方公尺。
（六）退一步言，縱應認為屏東縣政府調處無達成協議分割，無
    協議分割效力，被告等請求之分割方案，請以如該屏東縣政
    府調處前呈分割方案附圖及分配名冊所載分割方法，請求分
    配，查 (1)該分割方案為絕大部分共有人除原告逞一己之私
    意見外，都同意之分割方案，且當時調處時，原告或其代表
    人於出席紀錄表有出席簽署，當時無異議， (2)該分割方案
    ，不但能斟酌絕大多數共有人之利害關係，又符合經濟效益
    ，對共有人分得之土地，能兼顧到共有物價格之公允適當，
    是請求依該屏東縣政府調處之分割方案為分割方法。
（七）被告請求之分割方案，如鈞院囑託測量之屏東地政事務所
    繪製之97.6.13 複丈成果圖即 (1)編號4 面積745.17平方公
    尺土地（共有道路）由兩造全體共有人共有，其中持分24分
    之1 由被告未○○○、丑○○、寅○○、Ｃ○○、庚○○、
    卯○○、午○○公同共有，其他共有人分別共有部分各按應
    有部分保持共有， (2)編號1 面積1449.26 平方公尺土地，
    由原告持分9 分之1 及被告丁○○、地○○、甲○、申○○
    、酉○○各持分15分之1 ，被告宇○○、天○○各持分9 分
    之1 ，被告癸○○及被告子○○各持分6 分之1 分別共有(3
     )編號2 面積1449.26 平方公尺土地，由被告戊○○、劉立
    塘、Ａ○○各持分9 分之1 ，被告Ｂ○○持分3 分之1 ，被
    告玄○○、壬○○各持分6 分之1 分別共有 (4)編號3 面積
    1449.26 平方公尺，由被告辰○○、亥○○各持分12分之1
    ，被告Ｄ○○、Ｅ○○各持分16分之1 、被告宙○○、黃○○、Ｆ○○各持分24分之1 ，被告戌○○持分3分之1 ，被
    告巳○○持分8 分之1 ，及另持分8 分之1由被告未○○○
    、丑○○、寅○○、Ｃ○○、庚○○、卯○○、午○○保持
    公同共有取得。被告請求之分割方案，應屬分配公允妥當，
    因（1） 有斟酌各共有人即兩造利益與意願，該縣政府調處
    分割分配方案，除只原告一人異議，訴請鈞院為本件共有土
    地訴訟分割外，絕大多數共有人即被告都無意見贊同，是已
    經斟酌各共有人之意見。 (2)且就分配位置言，各共有人所
    得土地，都臨路，超出符合建築房屋道路路寬，地形整齊方
    正，能盡土地效用，且分割土地每筆有面臨6 米道路，所得
    土地價值差異很小，至符分割公允原則，請審核以對， (3)
    符合土地利用經濟效益，因分割所得土地方正整齊，在能符
    建築房屋，無畸零土地，又處處臨路可通下，不但土地價值
    差異小，且土地利用價值高，是為公允妥當之分割方案，（
    4） 又查被告上陳請求之分割方案，雖有請求分配土地，部
    分保持共有，但屬出於共有人被告意願，自為法所許，又分
    割後，通行道路部分之土地，因屬共有人通行地役使用，有
    不可分割關係，依法應由各共有人兩造保持共有，按應有部
    分比例維持共有，基上被告請求之分割方案，除屬於絕大部
    分共有人之意願外，又有道路可通，能盡土地利用，分配土
    地所得價值差異不大，是為公允妥當之分割方案。
（八）聲明：原告之訴駁回。
四、兩造不爭執之事實：
（一）系爭土地為兩造共有。
（二）屏東縣政府不動產糾紛調處委員會第二次會議調處紀錄有
    送達給原告，原告有依規定在15日內向本院起訴及在3 日內
    通知屏東縣政府地政局（處），兩造在屏東縣政府之調處不
    成立。
五、兩造爭執之事項：
（一）系爭土地是否可以分割？
（二）系爭土地如可分割，應採用何種分割方案？
六、本院之判斷：
（一）系爭土地是否可以分割？
 1、本件被告抗辯稱：系爭土地業經屏東縣政府不動產糾紛調處
    委員會調處達成協議分割方法，且於屏東縣政府調處時，原
    告本人出席及由同房之代表人有抽籤，就達成之協議分割方
    法原告有簽署，有屏東縣政府調處證件可據，原告本人或其
    同房之代表人既在場調處協議分割方案，有表示意思分割方
    法，又同意簽署，該調處之分割方案，已經共有人本人或委
    託之代表人協議出席及簽署事實，有出席之會議紀錄存於該
    調處案卷，足見是已達成協議分割，原告不得就已協議分割
    之系爭土地，再訴請分割云云。查系爭土地確實曾於96年6
    月間經屏東縣不動產糾紛調處委員會多次調處，經本院函請
    屏東縣政府於97年1 月4 日以府屏地籍字第0970005794號函
    附系爭土地分割案調處相關卷證影本乙宗到院為證，且為兩
    造所不爭執，堪信真實；惟按土地法第三十四條之二規定，
    不動產糾紛調處委員會受理案件之調處程序及效力，係先由
    當事人試行協議，協議成立者，以其協議為調處結果，並作
    成書面紀錄，當事人試行協議未成立或任何一造經2 次通知
    不到場，不動產糾紛調處委員會就有關資料及當事人陳述意
    見，予以裁處，作成調處結果。申請調處之案件，已向登記
    機關申請登記者，並應依調處結果，就申請登記案件為准駁
    之處分。復將調處結果，以書面通知當事人。當事人如不服
    調處結果，應於接到通知後15日內，以對造人為被告，訴請
    司法機關處理。經查本件原告不服屏東縣政府於97年7 月10
    日以府屏地籍字第09601395362 號函附第2 次會議調處結果
    ，已依法於接到屏東縣不動產糾紛調處委員會紀錄15日內之
    ，向本院提起本件訴訟，有本院蓋有收件章之原告起訴狀附
    卷可稽。原告隨即於起訴後3 日內之97年7 月27日通知屏東
    縣政府地政局（處），此有原告提出之蓋有屏東縣政府收件
    章起訴狀影本可憑，依據上開規定，兩造在屏東縣政府不動
    產糾紛調處委員會之調處並不成立，亦即未能達成協議分割
    。上情復為兩造所不爭執，堪認真實。則被告所辯兩造已達
    成協議分割云云，即非可採。
 2、 按共有人得隨時請求分割共有物，但因物之使用目的不能
    分割或契約定有不可分割之期限者，不在此限；又共有物之
    分割，依共有人協議之方法行之，分割之方法不能協議者，
    法院得依任何共有人之聲請，以原物分配於各共有人，民法
    第823 條第1 項、第824 條第1 項、第2 項第1 款分別定有
    明文。經查系爭土地係兩造所共有，兩造應有部分有原告提
    出之土地謄本附卷可稽。按本件共有兩造間就系爭土地並無
    不分割之約定，復無法達成分割協議，又系爭土地地目為建
    ，依其使用目的並非不能分割之事實，有原告提出土地登記
    謄本為證，且為到庭被告所不爭執，揆諸上開規定，原告請
    求裁判分割系爭土地，洵屬有據，應予准許。
（二）系爭土地應採用何種分割方案？本件原告主張應採用屏東
    地政事務所97年1 月25日繪製之土地複丈成果圖。被告則主
    張應採用屏東地政事務所97年6 月13日繪製之土地複丈成果
    圖。究應採用何種分割方案為當？爰審酌如下：
 1、按請求共有物之分割，應由法院依民法第824 條命為適當之
    分配，不受當事人主張之拘束；又分割共有物時，法院應參
    酌當事人之聲明、共有物之性質、經濟效用及全體共有人利
    益等公平決之，有最高法院49年台上字第2569號、55年台上
    字第1982號判例可資參照。經查，系爭土地之使用現況為：
    如附圖一即（1） 附圖A 部分現由戊○○所使用。（2） 附
    圖B 部分現由Ａ○○所使用。（3） 附圖C 部分現由Ｂ○○
    所使用。（4） 附圖D 部分現由丁○○所使用。5） 附圖E
    部分現由酉○○所使用。（6） 附圖F 部分現由玄○○所使
    用。（7） 附圖G 部分現作為祠堂使用。（8） 附圖H 部分
    現由Ｄ○○所使用。（9） 附圖I 部分現由戌○○所使用。
    （10）附圖J 部分現由Ｅ○○所使用。（11）附圖K 部分現
    由宙○○所使用。（12）附圖L 部分現由黃○○所使用。（
    13）附圖M 部分現由辛○○、宇○○、天○○等三人共同建
    屋使用等情，業經本院會同屏東縣枋寮地政事務所地政人員
    ，至現場勘驗明確，此有勘驗筆錄及屏東縣屏東地政事務所
    複丈成果圖在卷可稽。
 2、原告主張如附圖（二）即屏東地政事務所97年1 月25日繪製
    之土地複丈成果圖所示分割方案之理由，認為系爭土地之周
    圍皆有道路可通行，無任何袋地通行問題產生，且主要道路
    以5 米為宜，次要﹙周邊﹚道路以4 米為適當，較不會引起
    糾紛亦可確保共有人通行，若拆除地上物，則依政府補償規
    定辦理補償，所需費用由共有人按比率負擔，顯較符一般經
    驗法則。若依被告戌○○等人於屏東縣政府不動產糾紛調處
    委員會之調處結果，以空物分割而不按原物分割方式，將破
    壞原有之信賴保護原則及比例原則，不但破壞現狀造成共有
    人衝突與相互不滿，更使得原祖先分配之祖宅被破壞，造成
    土地上現有建物之住戶無家可居，除不符經濟效益且嚴重損
    現有土地上住戶之權益甚鉅等情；惟按原告分割方案，即依
    該複丈成果圖所示，被告認為 (1)編號27北東邊道路只三公
    尺，分配與共有人辰○○、Ｅ○○、宙○○、亥○○之編號
    12 、13 、14、15之土地，因只臨三公尺寬道路，不符最新
    建築技術規則所訂，符合建築房屋之規定，則辰○○等人因
    分配建地，不能建築房屋，形同廢地， (2)分配與Ｂ○○編
    號3、 Ｄ○○編號17，玄○○編號9-1 ，戌○○編號16，子
    ○○編號23，癸○○編號24，壬○○編號26，等土地逞凹凸
    不平，不整齊，不能盡土地利用，於建築房屋時，必剩餘很
    多畸零土地，損失甚鉅， (3)分配與共有人巳○○編號11，
    未○○○等7 人編號10 (公同共有)， 地○○編號6 ，己○○編號5 土地，無路可通，形成袋地，不能盡土地使用。（
    4） 原告請求分配與其取得土地，地形整齊，位置佳，就系
    爭共有土地位置之價值言，其請求分配與其土地，價值較高
    ，部分共有人所得土地，則成斜邊地型、不方正有失公允妥
    當，且被告絕大多數共有人不同意原告分割方案， (5)又原
    告主張無按各共有人應有部分面積分割，使部分共有人分配
    取得之面積有增減，『例如原告自己面積增加：21.84 平方
    公尺，被告戊○○面積減少：32.70 平方公尺，被告Ａ○○
    面積減少：22.60 平方公尺。本院考量原告主張之分割方案
    ，如該附圖 (1)編號27北東邊道路只三公尺，分配與共有人
    辰○○、Ｅ○○、宙○○、亥○○之編號12、13、14、15之
    土地，因只臨三公尺寬道路，對於日後建築房屋，恐有不符
    建築規則，礙難建築使用之虞。又對減少面積之被告雖可依
    法補償差價，但因未經減少面積之被告等同意，對其等較不
    公平。被告巳○○之編號11，未○○○等7 人編號10，地○○編號6 ，己○○編號5 土地，左側無路可通，右側又緊臨
    同段1073地號鄰地，亦無通路，恐會形成袋地，造成日後之
    紛爭。職是，依原告之分割方案，顯然不符多數共有人之意
    願及利益，且有上開多項缺失，難認公允。
 3、被告主張之如附圖（三）即屏東地政事務所97年6 月13日繪
    製之土地複丈成果圖所示分割方案之理由，認為系爭土地（
    1） 被告引用之屏東縣政府調處分割分配方案，已有斟酌各
    共有人即兩造利益與意願，絕大多數共有人即被告都贊同。
    (2)就分配位置而言，各共有人所得土地，都臨路，超出符
    合建築房屋道路路寬，地形整齊方正，能盡土地效用，且分
    割土地每筆有面臨6米道路，所得土地價值差異很小，至符
    分割公允原則。(3)符合土地利用經濟效益，因分割所得土
    地方正整齊，在能符建築房屋，無畸零土地，又處處臨路可
    通下，不但土地價值差異小，且土地利用價值高，是為公允
    妥當之分割方案。（4） 被告請求之分割方案，雖有請求分
    配土地，部分保持共有，但屬出於共有人被告意願，自為法
    所許，又分割後，通行道路部分之土地，因屬共有人通行地
    役使用，有不可分割關係，依法應由各共有人兩造保持共有
    ，按應有部分比例維持共有，基上被告請求之分割方案，除
    屬於絕大部分共有人之意願外，又有道路可通，能盡土地利
    用，分配土地所得價值差異不大，是為公允妥當之分割方案
    。本院審酌被告所述上情，考量被告之分割方案係引用屏東
    縣政府調處分割分配方案，較能符合多數共有人之利益，且
    就分割共有通行道路面寬及位置，均已配合系爭土地都市計
    劃及各共有人建物現況與多數共有人之意願而作分割，利於
    日後建築房屋使用及符合土地經濟效益，避免如原告分割方
    案，有部分共有人未能依其持分作完全分割而受補償差價及
    有部分土地分割後形成袋地等情，造成不公與日後之紛爭。
    至於原告引用最高法院七十一年度台上字第三七三八號判決
    及司法院80.4.26 八十台院廳一字第○三四八○號函，認為
    分割共有物以消滅共有關係為目的，法院為裁判上之分割，
    除當事人陳明願就分得土地維持共有或有不能分割之情形外
    ，自不能將共有土地分歸一部分共有人，創設新的共有關係
    等情；惟查被告主張之分割方案是基於多數共有人之意願就
    分得土地維持共有，無違上開判決意旨。
（三）綜上所述，本院審酌系爭土地周圍狀況、未來通行之需要
    、使用之現況、並兩造之應有部分比例面積及所陳意願，認
    系爭土地分割方式以如附圖（三）即屏東地政事務所97年6
    月13日繪製之土地複丈成果圖所示分割方案，較能符合公平
    、經濟原則，爰判決如主文第1 項所示。
七、末按，分割共有物之訴，核其性質，兩造本可互換地位，本
    件原告提起本訴雖於法有據，然被告之應訴則乃法律規定所
    不得不然，其所為抗辯自為伸張或防衛權利所必要，是以本
    院認本件之訴訟費用應由兩造按應有部分之比例分擔較為公
    允。
八、本件判決事證已臻明確，兩造其餘攻擊防禦及舉證，經核與
    本件判決結果無影響，爰不逐一論述，附此敘明。
九、據上論結，原告之訴為有理由，依民事訴訟法第385 條第1
    項前段、第78條、第80條之1 、第85條第1 項前段，判決如
    主文。
中    華    民    國    97    年    10    月    17    日
                  民事第二庭    法  官  胡晏彰
正本係照原本作成。
如對判決上訴，須於判決送達後20日內向本院提出上訴狀，其未
表明上訴理由者，應於提出上訴後20日內向本院補提理由書狀。
                                書記官  顏子仁
中    華    民    國    97    年    10    月    17    日


司法院資訊處製作；財團法人民間司法改革基金會備份。
